【裁判字號】    97,上易,59
【裁判日期】    970819
【裁判案由】    侵權行為損害賠償
【裁判全文】
臺灣高等法院高雄分院民事判決          97年度上易字第59號
上  訴  人    丁○○
              乙○○
              丙○○
前列三人共同
訴訟代理人    吳豐賓律師
被上訴人      甲○○
上列當事人間請求侵權行為損害賠償事件，上訴人對於民國97年
1 月3 日臺灣高雄地方法院96年度訴字第1880號第一審判決提起
上訴，本院於97年8 月5 日言詞辯論終結，判決如下：
    主      文
被上訴人應給付上訴人乙○○與丙○○各新台幣壹拾萬元，及均
自民國九十六年五月一日起至清償日止，按週年利率百分之五計
算之利息。
乙○○與丙○○其餘上訴及擴張之訴均駁回。
丁○○上訴及擴張之訴均駁回。
第二審訴訟費用，由被上訴人負擔二十分之三，其餘由上訴人負
擔。
    事實及理由
一、被上訴人未於言詞辯論期日到場，核無民事訴訟法第386 條
    各款所列情形，爰依上訴人之聲請，由其一造辯論而為判決
    ，先予敘明。
二、上訴人主張：被上訴人於民國95年10月6 日下午，騎乘車號
    YYN-400 輕型機車，沿高雄市○○區○○路由東往西方向行
    駛，於同日下午6 時10分許，行經該路321 巷之交岔路口時
    ，本應注意閃光黃燈表示「警告」，車輛應減速接近，注意
    安全，小心通過，及注意該處行車速限為40公里，而依當時
    之天候晴、夜間有照明、路面舖裝柏油、乾燥、無缺陷、無
    障礙物、視距良好等情，並無不能注意之情形，詎被上訴人
    竟疏未注意小心通過，仍以時速50至60公里左右之速度行駛
    ，適有被害人黃惠苹騎乘車號XSJ-295 號重型機車，沿該路
    321 巷由南往北方向駛來，欲橫越上開道路之被上訴人所騎
    乘之輕機車，被上訴人之車頭遂直接攔腰撞及黃惠苹所騎乘
    之重機車右側排氣管附近，致黃惠苹人車倒地，因而受有頭
    部顱內出血之傷害，經送高雄市立小港醫院急救，仍於同月
    14日上午10時許不治死亡。上訴人丁○○、乙○○、丙○○
    分別為被害人黃惠苹之配偶及父母，被上訴人因過失不法侵
    害黃惠苹致死，應對上訴人等負損害賠償責任。上訴人丁○
    ○因本件車禍事故支出新台幣（以下同）醫療費4 萬7,963
    元、殯葬費25萬1,000 元；又上訴人等因失去至親，受有極
    深之精神痛苦，被上訴人應賠償上訴人丁○○精神慰撫金12
    0 萬元，賠償上訴人乙○○、丙○○精神慰撫金各150 萬元
    。爰依民法第184 條第1 項、第193 條第1 項、第195 條第
    1 項前段之規定，訴請上訴人應給付上訴人丁○○150 萬8,
    963 元、上訴人乙○○與丙○○各150 萬元本息等情。原審
    為駁回上訴人之訴之判決。嗣上訴人於上訴本院後，擴張上
    訴人丁○○請求精神慰撫金部分為150 萬元，並追加請求被
    上訴人應賠償黃惠苹對於上訴人乙○○、丙○○之扶養費分
    別為72萬0,830 元、98萬4,098 元；又原審認定被害人黃惠
    苹之過失比例為60﹪，尚嫌過高，應減為55﹪，較為合理等
    情。其上訴聲明：(一)原判決關於不利於上訴人部分及裁判費
    部分均廢棄。(二)上開廢棄部分，被上訴人應給付上訴人丁○
    ○26萬1,820 元；應給付上訴人乙○○49萬9,374 元；應給
    付上訴人丙○○61萬7,944 元。(三)第一、二審訴訟費用由被
    上訴人負擔。
三、被上訴人則以：被害人黃惠苹行經閃光紅燈路口，未讓幹道
    車優先通行，就本件事故之發生顯然與有過失，且為事故發
    生之主要原因，應負70% 過失責任；又上訴人請求之扶養費
    及精神慰撫金均屬過高，伊沒有那麼多錢賠，但伊願賠償上
    訴人50萬元，且只能分期付款，每個月付6 、7 千元等語，
    資為抗辯。其上訴聲明：上訴駁回。
四、兩造不爭執事項：
（一）被上訴人於95年10月6 日下午，騎乘車號YYN-400 輕型機
      車，沿高雄市○○區○○路由東往西方向行駛，於同日下
      午6 時10分許，行經該路321 巷之交岔路口時，疏未注意
      其行向係閃光黃燈，應減速接近、注意安全、小心通過，
      及注意該處行車速限為40公里，猶以時速50至60公里之速
      度行駛通過，其車頭攔腰撞擊沿該路321 巷由南往北方向
      駛來之被害人黃惠苹所騎乘車號XSJ-295 號重機車之右側
      排氣管附近，致黃惠苹人車倒地，並因而受有頭部顱內出
      血之傷害，經送高雄市立小港醫院急救，仍於同月14日上
      午10時許不治死亡。被上訴人因犯過失致人於死罪，業經
      本院以96年度交上易字第73號刑事判決判處有期徒刑5 月
      確定在案，有該刑事判決在卷可憑（見原審卷第41～43頁
      ）。
（二）上訴人丁○○、乙○○、丙○○分別為被害人黃惠苹之配
      偶、父、母，有戶籍謄本附卷可稽（見原審卷第27、28頁
      ）。
（三）上訴人丁○○因本件被害人黃惠苹車禍事故，支出醫療費
      4 萬7,963 元、殯葬費25萬1,000 元，有醫療費用收據、
      塔位保留單收據、喪葬費收據等附卷可稽（見原審卷第19
      ～21頁）。
（四）上訴人乙○○已向友聯保險產物股份有限公司請領強制汽
      車責任險保險金154 萬7,713 元，其中死亡給付金150 萬
      元已由上訴人等3 人均分，醫療費用給付金4 萬7,713 元
      由上訴人丁○○領取，有強制險已決賠查詢單在卷可憑（
      見原審卷第79頁）。
五、兩造所爭執之事項為：(一)被害人黃惠苹就本件車禍之發生，
    是否與有過失？過失比例如何？(二)上訴人得請求之金額為若
    干？經查：
（一）按，在第二審為訴之變更或追加，非經他造同意，不得為
      之，但民事訴訟法第255 條第1 項第2 款至第6 款情形，
      不在此限；又請求之基礎事實同一者，縱於訴狀送達後，
      原告仍得將原訴變更或追加他訴，無須得被告同意，此觀
      民事訴訟法第446 條第1 項、第255 條第1 項第2 款規定
      自明查本件上訴人在原審係以被上訴人有過失不法侵害被
      害人黃惠苹致死之侵權行為，請求被上訴人賠償醫療費、
      殯葬費及慰撫金，茲在本院又追加主張被害人黃惠苹對於
      上訴人乙○○、丙○○負有扶養義務，因被上訴人上開侵
      權行為致黃惠苹死亡，請求被上訴人賠償扶養費部分，經
      核其先後所為請求之訴訟標的及基礎事實，均屬同一，自
      毋庸得被上訴人之同意，即可為之，先予敘明。
（二）查，前開上訴人主張被上訴人於上開時間，沿高雄市○○
      區○○路外側快車道由東往西行駛至系爭交岔路口時，以
      時速50至60公里之速度行駛，未注意面臨閃黃紅燈，應減
      速慢行，小心通過，以致發生道路交通事故，並因而致被
      害人黃惠苹傷重不治死亡等事實，既為兩造所不爭，而被
      上訴人於該事故之發生有肇事過失，因犯過失致人於死罪
      ，業經本院以96年度交上易字第73號刑事判決判處有期徒
      刑5 月確定在案，有該刑事判決在卷可憑（見原審卷第41
      ～43頁），均已如前述；再經高雄市政府交通局車輛行車
      事故鑑定委員會鑑定結果，認為被上訴人行經閃光黃燈路
      口未減速慢行，小心通過為肇事原因，有該鑑定書在卷可
      參（見刑事偵查卷第19頁），堪認被上訴人就本件道路交
      通事故之發生，應負過失責任甚明。次按，閃紅燈表示「
      停車再開」，車輛應減速接近，先停止於交岔路口前，讓
      幹道車優先通行後認為安全時，方得續行，道路交通標誌
      標線號誌設置規則第211 條第1 項第2 款定有明文。經查
      ，被害人黃惠苹騎乘機車行經系爭交岔路口時，係面臨閃
      光紅燈號誌，而當時天候晴、夜間有照明、視距良好，柏
      油路面乾燥、無缺陷，亦無障礙物，有道路交通事故現場
      圖、道路交通事故調查報告表各1 份附卷可佐（見刑事警
      卷），足認黃惠苹騎乘機車行經上開交岔路口時，並無不
      能注意之情事，其竟未禮讓幹道車輛，即被上訴人騎乘之
      機車先行，致遭被上訴人騎乘之機車撞擊而死亡，則其就
      本件道路交通事故之發生，自與有過失。又本件道路交通
      事故經送高雄市政府交通局車輛行車事故鑑定委員會鑑定
      結果，認黃惠苹行經閃光紅燈路口未禮讓車，亦為肇事原
      因，有該鑑定書在卷為證，足為本件認定黃惠苹亦應負道
      路交通事故肇事過失責任之依據。
（三）再查，被上訴人係在幹線車道行駛，黃惠苹行駛車道則係
      支線車道，有前開肇事現場圖及道路交通事故調查報告表
      可稽，是在幹線車道行駛之被上訴人自具有優先通行之權
      利，倘若黃惠苹遵守道路交通安全規則，駕駛車輛暫停於
      系爭交岔路口，讓通行於幹線車道之被上訴人機車優先通
      行，則有甚高機率避免本件道路交通事故之發生，而被上
      訴人如能遵守時速之限制，且於接近系爭交岔路口時，予
      以減速通過，仍有避免肇事發生之可能，是本件道路交通
      事故之發生，黃惠苹未讓幹車道先行亦為原因之一甚明。
      又本件車禍之發生，係因黃惠苹未讓幹車道先行，及被上
      訴人未減速慢行所致，而被上訴人騎乘輕型機車行駛於外
      側快車道，僅係違反道路交通規則，尚與本件車禍發生之
      原因無關，是上訴人主張被上訴人未按規定行駛於慢車道
      ，亦係肇致本件車禍發生之原因云云，並無足取。綜合上
      情，經比較肇事雙方違反道路交通安全規則所肇致本件車
      禍發生之程度，黃惠苹違反支線車道讓幹線車道優先通行
      ，顯較被上訴人超速行駛且未減速通過系爭交岔路之情節
      略重，可認本件道路交通事故發生，被上訴人應負擔40%
      之過失責任，黃惠苹之過失責任則為60% 。則上訴人在原
      審主張被上訴人應負一半之過失比例，又在本院改稱被上
      訴人應負55% 云云，及被上訴人抗辯黃惠苹應負七成之過
      失比例云云，均無足採。
（四）上訴人得請求之金額為若干？
  １、關於醫藥費、殯葬費部分：
      按不法侵害他人致死者，對於支出醫療及增加生活上需要
      之費用或殯葬費之人，亦應負損害賠償責任；民法第192
      條第1 項定有明文。本件被上訴人因過失肇事致黃惠苹死
      亡，而上訴人丁○○為黃惠苹之配偶，則其依據侵權行為
      之法律關係，請求被上訴人賠償損害，自屬有據。上訴人
      丁○○主張其為被害人黃惠苹支出醫藥費用47,963元、殯
      葬費251,000 元，合計為298,963 元等情，為兩造所不爭
      執，依上開規定，上訴人丁○○請求被上訴人給付298,96
      3 元，自屬有據，應予准許。
  ２、關於精神慰撫金部分：
    (1)按因故意或過失，不法侵害他人之權利者，負損害賠償責
      任；汽車、機車或其他非依軌道行駛之動力車輛，在使用
      中加損害於他人者，駕駛人應賠償因此所生之損害；不法
      侵害他人之身體或健康者，對於被害人因此喪失或減少勞
      動能力或增加生活上之需要時，應負損害賠償責任；不法
      侵害他人之身體、健康、名譽、自由、信用、隱私、貞操
      、或不法侵害其他人格法益而情節重大者，被害人雖非財
      產上損害，亦得請求賠償相當之金額，又前項請求權，不
      得讓與或繼承，但以金額賠償之請求權已依契約承諾，或
      已起訴者，不在此限。民法第184 條第1 項前段、第191
      條之2 前段、第193 條第1 項、第195 條第1 項前段、第
      2 項分別定有明文。本件被上訴人因過失不法侵害被害人
      黃惠苹之身體健康，致其死亡等情，已如前述，而上訴人
      丁○○、乙○○、丙○○分別為被害人黃惠苹之配偶及父
      母，則上訴人等依上開規定，請求被上訴人賠償精神慰撫
      金，自屬有據，應予准許。
    (2)查丁○○為高中畢業，從事鐘錶修理工作，每月收入約3
      萬餘元，名下有汽車1 部，94、95年度之綜合所得分別為
      253,946 元、355,763 元，與黃惠苹未生育子女；乙○○
      從事輪胎修補工作，名下有土地3 筆及房屋1 筆，94、95
      年度之財產總額各2,195,250 元；丙○○亦從事輪胎修補
      工作，名下有房屋及土地各1 筆，94、95年度之財產總額
      為996,484 元；被上訴人為國中畢業，現從事機車修理工
      作，每月收入約1 萬餘元，名下無不動產或車輛，93、94
       95 年度均無所得等情，分別經兩造於原審陳明，且有稅
      務電子閘門財產所得調件明細表存卷足參（見原審卷第48
      、51～71頁），再斟酌上訴人等因本件車禍而頓失親人，
      精神上自受有相當痛苦，又乙○○、丙○○於晚年遭逢喪
      女之痛，身心所受打擊自較嚴重等一切情狀，認丁○○請
      求之精神慰撫金以100 萬元為適當，乙○○與丙○○請求
      精神慰撫金各150 萬元，並無不當，應予准許；丁○○逾
      此範圍之請求及擴張請求，尚屬無據，難予准許。
  ３、關於扶養費部分：
    (1)上訴人擴張聲明主張被害人黃惠苹對於其父母即上訴人乙
      ○○、丙○○負有扶養義務，乙○○為41年6 月4 日生，
      丙○○為44年1 月28日生，於黃惠苹死亡時分別年滿55歲
      、53歲，依95年高雄市簡易生命表之平均餘命各為24.29
      年、32.15 年，可受黃惠苹扶養之年數各為19.29 年、25
      .15 年，依高雄市主計處公布95年家庭消費支出為每人每
      年219,831 元，而乙○○、丙○○共有3 名子女應平均負
      擔扶養義務，則依霍夫曼式計算法扣除中間利息，可請求
      之扶養費，乙○○為720,830 元，丙○○為984,098 元，
      爰請求被上訴人應賠償上訴人乙○○扶養費720,830 元、
      丙○○扶養費984,098 元云云。
    (2)惟按受扶養權利者，以不能維持生活而無謀生能力者為限
      。前項無謀生能力之限制，於直系血親尊親屬，不適用之
      ，民法第1117條第1 項、第2 項分別定有明文。準此，直
      系血親尊親屬，如能以自己財產維持生活者，自無受扶養
      之權利；易言之，直系血親尊親屬受扶養之權利，仍應受
      不能維持生活之限制（最高法院86年台上字第3173號判決
      意旨參照）。又所謂「不能維持生活」，係指無財產足以
      維持生活者而言。經查，上訴人乙○○、丙○○分別係被
      害人黃惠苹之父、母，而乙○○從事輪胎修補工作，每月
      收入約有2 萬餘元，名下有土地3 筆及房屋1 筆及投資聯
      杰輪胎股份有限公司294,100 元，94、95年度之財產總額
      為2,195,250 元；丙○○亦幫忙乙○○從事輪胎修補工作
      ，名下有房屋及土地各1 筆，94、95年度之財產總額為99
      6,484 元等情，業如上述，並有稅務電子閘門財產所得調
      件明細表在卷可稽（見原審卷第48、51～71頁），足見上
      訴人乙○○、丙○○並非無財產足以維持生活之人，是依
      上開說明，自無受扶養之權利。從而，上訴人乙○○、丙
      ○○請求被上訴人賠償扶養費各720,830 元、984,098 元
      ，尚嫌無據，不應准許。
（五）綜上所述，上訴人等請求被上訴人賠償損害有理由者，分
      別為上訴人丁○○之醫療費用47,963元、喪葬費用251,00
      0 元、精神慰撫金100 萬元，合計1,298,963 元（000000
      0 ＋47963 ＋251000＝0000000） ；上訴人乙○○、丙○
      ○之精神慰撫各為150 萬元。惟按，損害之發生或擴大，
      被害人與有過失者，法院得減輕賠償金額或免除之。民法
      第217 條第1 項定有明文。本件事故之發生，被害人黃惠
      苹與有過失，應負60% 之過失責任，被上訴人應負40% 之
      過失責任等情，均如上述，則上訴人等人所得請求之金額
      ，均應依上述之過失比例計算，即被上訴人應負之賠償責
      任為上開金額之40% ，依此，上訴人丁○○得請求賠償之
      金額為519,585 元（0000000 ×40%=519,585 ，元以下四
      捨五入），上訴人乙○○及丙○○得請求賠償之金額各為
      60萬元（0000000 ×40%= 600,000，元以下四捨五入）。
      再按，強制汽車責任保險人依強制汽車責任保險法規定給
      付之保險金，視為加害人之損害賠償金額之一部分，加害
      人受賠償請求時，得扣除之；及死亡給付之受益人為受害
      人之繼承人，94年2 月5 日修正前強制汽車責任保險法第
      30條、第10條分別定有明文。查上訴人等係被害人黃惠苹
      之繼承人，而上訴人乙○○已代其他被繼承人就被害人黃
      惠苹死亡部分，向友聯公司領取汽車強制險死亡理賠保險
      金150 萬元，及醫療費用理賠金47,963元，依民法第1141
      條規定，上訴人乙○○、丙○○等人即各受領50萬元保險
      金，上訴人丁○○除受領死亡理賠金50萬元外，尚受領醫
      療費用理賠金47,963元，合計547,963 元，已為兩造所不
      爭執，依上開規定，自應於其等因被害人黃惠苹死亡而得
      請求之金額內扣除之。是上訴人丁○○得請求被上訴人賠
      償之金額為519,582 元，尚不足扣抵其已領取之補償金54
      7,963 元，自不得再請求被上訴人賠償。至上訴人乙○○
      及丙○○部分得請求被上訴人賠償之數額各60萬元，扣除
      各受領50萬元保險金，尚得各請求被上訴人賠償10萬元。
六、綜據上述，本件上訴人乙○○與丙○○依侵權行為之法律關
    係，擴張請求被上訴人應給付上訴人乙○○與丙○○各10萬
    元，及均自刑事附帶民事訴狀繕本送達被上訴人翌日即民國
    96年5 月1 日（見第一審刑事卷）起至清償日止，按年息5%
    計算之法定遲延利息，為有理由，應予准許。至上訴人等超
    過上開應准許部分之其餘請求包括擴張部分，均無屬無據，
    應予駁回。原審就上開不應准許部分，為上訴人等敗訴之判
    決，經核於法並無不合，上訴意旨求予廢棄改判，為無理由
    ，應駁回其上訴。又本件事證已臻明確，兩造其餘攻擊防禦
    之方法，核與本判決之基礎結果不生影響，不予一一論述，
    附此敘明。
七、據上論結，本件上訴人丁○○之上訴及擴張之訴均無理由；
    上訴人乙○○、丙○○之上訴及擴張之訴為一部有理由、一
    部無理由，依民事訴訟法第463 條、第385 條第1 項前段、
    第450 條、第449 條第1 項、第79條、第85條第1 項，判決
    如主文。
中    華    民    國    97    年    8     月    19    日
                            民事第一庭
                                審判長法官  黃金石
                                法      官  曾錦昌
                                法      官  林健彥
以上正本證明與原本無異。
本件不得上訴。
中    華    民    國    97    年    8     月    19    日
                                書  記  官  魏文常


司法院資訊處製作；財團法人民間司法改革基金會備份。
